臺灣高等法院民事判決　　　　　　　　　　　　　　九十三年度上易字第三七六號
　　上　訴　人　丙○○
　　被上訴人　　甲○○
　　訴訟代理人　游開雄律師
　　被上訴人　　乙○○
右當事人間請求返還不當得利等事件，上訴人對於中華民國九十三年一月三十日台灣
台北地方法院九十二年度訴字第四五一三號第一審判決提起上訴，經本院於九十三年
八月十日言詞辯論終結，判決如左：
    主  文
原判決關於駁回上訴人後開第二項之訴部分，並訴訟費用之裁判廢棄。
被上訴人乙○○應給付上訴人新台幣柒拾伍萬零玖佰零貳元，及自民國九十二年九月
二十五日起至清償日止，按週年利率百分之五計算之利息。
其餘上訴駁回。
第一、二審訴訟費用由被上訴人乙○○負擔百分之六十五，餘由上訴人負擔。
    事實及理由
一、程序方面：
  (一)被上訴人乙○○經合法通知，無正當理由，未於言詞辯論期日到場，核無民事訴
    訟法第三百八十六條各款所列情形，爰依上訴人之聲請，由其一造辯論而為判決
    。
  (二)按民事訴訟法第五十六條規定：「訴訟標的對於共同訴訟之各人必須合一確定者
    ，適用下列各款之規定：(1)共同訴訟人中一人之行為有利益於共同訴訟人者，其
    效力及於全體；不利益者，對於全體不生效力。(2)他造對於共同訴訟人中一人之
    行為，其效力及於全體。．．．」。又民法第二百七十五條規定連帶債務人中之
    一人受確定判決，而其判決非基於該債務人之個人關係者，為他債務人之利益亦
    生效力，故債權人以各連帶債務人為共同被告提起給付之訴，被告一人提出非基
    於其個人關係之抗辯有理由者，對於被告各人即屬必須合一確定，自應適用民事
    訴訟法第五十六條之規定（最高法院三十三年度上字第四八一０號判例意旨參照
    ）。本件上訴人係基於民法第一百八十五條共同侵權行為損害賠償，請求被上訴
    人連帶賠償，則就甲○○提出非基於其個人關係之抗辯且為有理由時，固應適用
    民事訴訟法第五十六條之規定，對於乙○○亦生效力；反之，就甲○○提出基於
    其個人關係之抗辯或雖非基於其個人關係之抗辯但無理由時，自無適用民事訴訟
    法第五十六條規定之餘地，即對於乙○○不生效力，合先指明。
二、上訴人主張：上訴人於民國八十九年八月間因被上訴人甲○○詐稱其夫乙○○有
    整型美容之實績，且在台北市○○街等處設有診所，乃在甲○○慫恿下，接受乙
    ○○施作耳部小針美容，且由乙○○將用於耳垂剩餘之藥，在上訴人額頭處施打
    ，上訴人前後共支付新台幣（下同）一萬七千元，直至九十年四月間，因上訴人
    耳朵紅腫、額頭浮起、鼻樑腫脹不成人形，始發現乙○○無醫師執照執行醫療業
    務，上訴人遂前往彰化秀傳醫院、台北榮總醫院診治補救，並經醫師指示，須經
    常服用類固醇藥物以消腫，致上訴人身心受有重大痛苦，爰依侵權行為損害賠償
    及不當得利之法律關係請求被上訴人連帶賠償等語（上訴人於原審聲明：被上訴
    人應連帶給付上訴人一百一十六萬六千六百一十四元，及自起訴狀送達翌日起至
    清償日止，按年息百分之五計算之利息。原審判決上訴人敗訴，上訴人聲明不服
    提起上訴。）。併為上訴聲明：(一)原判決廢棄。(二)被上訴人應給付上訴人一百一
    十六萬六千六百一十四元，及自起訴狀送達翌日起至清償日止按年息百分之五計
    算之利息。
三、甲○○則以：甲○○從未慫恿上訴人接受乙○○美容應診之事；上訴人係於八十
    九年八月間接受乙○○美容，而上訴人自承於九十年四月間即發覺耳部紅腫與額
    頭腫脹，九十年五月間至秀傳醫院就診，其間相距八月，上訴人身體之傷害與乙
    ○○之手術行為有何因果關係，及上訴人就乙○○有過失之事實，均未據上訴人
    舉證證明；且上訴人之侵權行為損害賠償請求權已罹於二年時效期間；又甲○○
    並未收取上訴人一萬七千元醫療費用，殊無不當得利可言。因之，上訴人請求甲
    ○○給付並無理由等語，資為抗辯。併為答辯聲明：駁回上訴。
四、被上訴人乙○○未到場辯論，茲據其於原審具狀陳稱：上訴人之侵權行為損害賠
    償請求權已罹於法定之二年時效期間等語置辯。
五、上訴有理由部分：
  (一)上訴人主張：上訴人於八十九年八月間由未取得我國醫師執照之乙○○，為上訴
    人之耳垂、額頭美容施打藥物，致上訴人耳部額頭腫脹之結果，上訴人遂前往彰
    化秀傳醫院、台北榮民總醫院診治，因而支付有醫療費用、交通費用、請假扣薪
    及精神上損害等語（甲○○就此部分之事實，並未爭執。），業據上訴人提出秀
    傳醫院診斷證明書、台北榮民總醫院診斷證明書、醫療費用收據及薪資單為證（
    見原審卷第九至一六、五０至六三頁、本院卷第四五至四七頁）。且按民事訴訟
    法第二百八十條規定：「當事人對於他造主張之事實，於言詞辯論時不爭執者，
    視同自認。但因他項陳述可認為爭執者，不在此限。當事人對於他造主張之事實
    ，為不知或不記憶之陳述者，應否視同自認，由法院審酌情形斷定之。當事人對
    於他造主張之事實，已於相當時期受合法之通知，而於言詞辯論期日不到場，亦
    未提出準備書狀爭執者，準用第一項之規定。但不到場之當事人係依公示送達通
    知者，不在此限。」。乙○○經原審及本院合法通知，無正當理由，均未到場辯
    論，除於原審具狀為時效之抗辯外，就上訴人前開主張之事實復未具狀予以爭執
    ，揆諸上開規定，上訴人此部分主張之事實，自應視同乙○○自認。準此，乙○
    ○因無醫師執照為上訴人施打藥物，致上訴人受有耳部額頭腫脹之傷害，上訴人
    並前往彰化秀傳醫院、台北榮民總醫院診治之事實，應堪信為實在。
  (二)上訴人於九十二年三月二十八日以台北信維郵局第四六二六號存證信函請求乙○
    ○負侵權行為損害賠償，此有該存證信函一件可稽（見原審卷第四四頁），乙○
    ○於收受該存證信函後旋即於同年四月四日以台北古亭郵局第三五二九號覆上訴
    人之存證信函內容載明：「依我國法律本人固不具得執行醫療業務，就此疏失，
    本人願意坦然面對．．．三十萬元左右款項，則與台端圓滿解決本件糾紛」等語
    ，此亦有該存證信函一件可考（見原審卷第三五至三八頁），且乙○○之配偶甲
    ○○亦未爭執乙○○確未取得我國之醫師執照（見原審卷第三一頁）。足見，乙
    ○○確無我國醫師執照之事實，殊屬明確。
  (三)按醫師法第八條第一項規定：「醫師應向執業所在地直轄市、縣（市）主管機關
    申請執業登記，領有執業執照，始得執業。」、第二十八條：「未取得合法醫師
    資格，擅自執行醫療業務者，處六個月以上五年以下有期徒刑，得併科新臺幣三
    十萬元以上一百五十萬元以下罰金，其所使用之藥械沒收之。但合於下列情形之
    一者，不罰：(一)在中央主管機關認可之醫療機構，於醫師指導下實習之醫學院、
    校學生或畢業生。(二)在醫療機構於醫師指示下之護理人員、助產人員或其他醫事
    人員。(三)合於第十一條第一項但書規定。(四)臨時施行急救。」，而憲法第八十六
    條第二款規定，專門職業及技術人員執業資格，應經考試院依法考選銓定之。醫
    師從事醫療行為，不僅涉及病患個人之權益，更影響國民健康之公共利益，自須
    具備專門之醫學知識與技能，醫師既屬專門職業人員，其執業資格即應按首開規
    定取得。足見，醫師法係屬保護他人之法律至明。又所謂「醫療行為」，係指凡
    以治療、矯正或預防人體疾病、傷害、殘缺為目的，所為之診察、診斷及治療，
    或基於診察、診斷結果，以治療為目的，所為之處方、用藥、施術或處置等行為
    之全部或一部，亦即對人體有「侵入性」之施術或處置，均屬醫師法規範之醫療
    行為。查如前述，乙○○為上訴人施打藥物以為美容，顯屬對人體具有「侵入性
    」之醫療行為甚明。
  (四)按民法第一百八十四條第二項規定：「違反保護他人之法律，致生損害於他人者
    ，負賠償責任。但能證明其行為無過失者，不在此限。」。如前所述，乙○○既
    不具有我國醫師執照，明顯違反醫師法之規定而為上訴人施打美容藥物，致上訴
    人受有耳部額頭腫脹傷害之事實，且上訴人提出秀傳醫院診斷明書載明：「手術
    」「耳殼及耳垂異物」（見原審卷第五０頁）、台北榮民總醫院診斷明書載明：
    「手術取出異物」「顏面異物」（見原審卷第五一頁）可稽，則上訴人所受耳部
    額頭腫脹傷害與乙○○無醫師執照而為上訴人為醫療行為之間，明顯具有相當因
    果關係，且乙○○並未舉證證明其並無過失之事實（甲○○雖辯稱：上訴人並未
    舉證乙○○有何過失，及乙○○為上訴人施術後，相距八個月，上訴人始生紅腫
    情事，有何因果關係，上訴人應負舉證責任等語，顯有誤會，要不可取。）。因
    之，上訴人主張乙○○應負侵權行為損害賠償之義務，核屬有據，要堪採信。
  (五)乙○○於原審具狀辯稱：上訴人之侵權行為損害賠償請求權已罹於二年之時效等
    語（見原審卷第九六、九七頁）。經查：
    (1)按因侵權行為所生之損害賠償請求權，自請求權人知有損害及賠償義務人時起
      二年間不行使而消滅，自有侵權行為時起逾十年者亦同，此觀民法第一百九十
      七條第一項規定自明。查上訴人自承於九十年四月間即得知乙○○未擁有醫師
      執照，且於九十年五月間前往彰化秀傳醫院整型科就診去除異物，則上訴人於
      九十年四月間即應知悉受有損害及賠償義務人，因之二年之侵權行為損害賠償
      請求權，應自九十年四月間起算甚明。
    (2)按依民法第一百三十條規定：「時效因請求而中斷者，若於請求後六個月內不
      起訴，視為不中斷。」以觀，時效因請求而中斷者，請求人茍欲保持中斷之效
      力，非於請求後六個月內起訴不可，如僅繼續不斷的為請求，而均未於請求後
      六個月內起訴，其中斷之效力，即無由保持（最高法院七十一年台上字第三四
      三五號判例意旨參照）。因之，於請求後未於六個月內起訴，即不生時效中斷
      之效力，惟倘於時效完成前所為之請求，且於請求後六個月內起訴，自生時效
      中斷之效力；並不因先後多次繼續不斷請求，而於第一次請求後六個月內未起
      訴，嗣後於時效期間內所為之請求，且於請求後六個月內起訴，亦不生中斷時
      效，亦即民法第一百三十條所定「請求後六個月內」期間之起算點，並未規定
      僅以第一次請求期日為計算之基準至明。
    (3)上訴人於時效期間內之九十二年三月二十八日以台北信維郵局第四六二六號存
      證信函催告請求被上訴人負侵權行為損害賠償，此有該存證信函一件可稽（見
      原審卷第四四頁），乙○○於收受該存證信函後，旋即於同年四月四日以台北
      古亭郵局第三五二九號存證信函回覆上訴人，表明願以三十萬元和解意思，此
      亦有該存證信函一件可考（見原審卷第三五至三八頁），且上訴人於請求後六
      個月內即同年九月十日對被上訴人起訴（見原審卷第二頁），此均為乙○○所
      未爭執之事實（甲○○亦未爭執），揆諸前開說明，上訴人請求權之時效於九
      十二年三月二十八日因請求即具有中斷效力，且上訴人於請求後六個月內即九
      十二年九月十日對乙○○起訴，則仍保持時效中斷之效力。從而，上訴人之侵
      權行為損害賠償請求權顯未罹於時效甚明。
    (4)基上，乙○○辯稱：上訴人侵權行為損害賠償請求權罹於二年時效等語，尚有
      誤會，要不可取。
  (六)乙○○既違反醫師法，不具有我國醫師資格（無醫師執照）而為上訴人施打美容
    藥物之不當行為，致上訴人受有耳部額頭腫脹傷害之事實，則上訴人基於侵權行
    為之法則，請求乙○○負損害賠償，洵屬有據。茲所應審酌者，為上訴人所得請
    求乙○○賠償之金額。爰分論如下：
  甲、上訴人請求乙○○賠償醫療費用、請假扣薪及交通費用損害共計三十四萬九千
      六百一十四元部分：
    (1)按民法第一百九十三條第一項規定：「不法侵害他人之身體或健康者，對於被
      害人因此喪失或減少勞動能力或增加生活上之需要時，應負損害賠償責任。」
      ，準此，上訴人請求乙○○賠償醫療費用、請假扣薪及交通費用之損害額，於
      法自屬有據。
    (2)上訴人請求乙○○賠償醫療費用部分：
      上訴人因乙○○之施打藥物之不當行為，致受有耳部額頭腫脹之結果，上訴人
      因而前往彰化秀傳醫院及台北榮民總醫院診治，支出醫療費用合計為一十萬零
      二十八元（證明書費用，非屬乙○○侵權行為生之損害，不得請求。），業據
      上訴人提出醫療費用收據計十八紙為證（見原審卷第九至一六、五九頁），乙
      ○○就此部分之事實，並未爭執，應堪認定（甲○○亦未爭執，見本院卷第二
      ０頁）。是上訴人請求乙○○賠償醫療費用一十萬零二十八元部分，為有理由
      。
    (3)上訴人請求乙○○賠償因請求前往醫院診治及住院手術之薪資損失額四萬元部
      分：
      查上訴人因乙○○之施打藥物之不當，致耳部額頭腫脹之結果，而前往前往彰
      化秀傳醫院、台北榮民總醫院診治，因而住院請假八天（九十年五月二十四日
      至同月二十八日、九十一年四月十七日至同月十九日）、前往門診請假十二天
      （九十年五月二十二、二十三日、六月二、七日、七月五日、九十一年四月十
      六日、四月二十六日、五月三日、九十二年三月十二、二十六日、四月十六日
      、五月七日），受有薪資之損害，依上訴人提出之彰化秀傳醫院、台北榮民總
      醫院之診斷證明書、醫療費用收據，及中國石油公司八十九年十二月至九十二
      年十月間之考勤績效表三件（見原審卷第六一至六三頁），互核相符。從而，
      上訴人請求二十天之薪資損失，為有理由。依上訴人提出之九十一年十二月之
      薪津表為五萬九千七百八十五元、全勤獎金為一千九百九十三元，合計月薪為
      六萬一千七百七十八元（見原審卷第六０頁）；九十二年三月之薪津表為六萬
      零七百六十七元、全勤獎金為二千零二十六元，合計月薪為六萬二千七百九十
      三元；九十二年十月之薪津表為六萬零七百六十七元、全勤獎金為二千零二十
      六元，合計月薪為六萬二千七百九十三元；九十三年三月之薪津表為六萬一千
      七百五十元、全勤獎金為二千零五十八元、合計月薪為六萬三千八百零八元（
      見本院卷第四五至四七頁）；準此以觀，上訴人雖未據提出九十年之薪津表，
      但依上開之薪資計算結構，上訴人薪資係採單一薪制，外加全勤獎金一天之薪
      資，而每年調整之薪資額度為九百八十三元，則上訴人九十年度之月薪資為五
      萬八千八百零二元，外加全勤獎金一千九百六十元，合計為六萬零七百六十二
      元，應可認定（甲○○對上訴人之薪資表並未爭執，見本院卷第四四頁）。因
      之，上訴人平均每日薪資逾二千元，則上訴人請求以每日二千元計算，洵屬有
      據。是上訴人請求乙○○賠償因前往彰化秀傳醫院、台北榮民總醫院診治及住
      院而請假二十日計損失四萬元之薪資，為有理由。
    (4)上訴人請求乙○○賠償交通費用額，於前往彰化秀傳醫院門診九十年五月二十
      二、二十三日、六月二、七日、七月五日及五月二十四日至五月二十八日（住
      院手術）共七趟往返之車資七千元；及前往台北榮民總醫院診治九十一年四月
      十六日、四月二十六日、五月三日、九十二年三月十二、二十六日、四月十六
      日、五月七日九十一年四月十七日至同月十九日（住院手術）共八趟往返之車
      資四千元部分：
      查依上訴人提出之彰化秀傳醫院、台北榮民總醫院之診斷證明書及醫療費用收
      據以觀，上訴人確於上開期日前往各該醫院診治及住院手術無誤，自需支出交
      通費用，應堪採信。上訴人主張自台北火車站前往彰化火車站搭乘往返火車票
      價費用為八百三十二元，彰化火車站至彰化秀傳醫院計程車費用一百五十元，
      及上訴人自服務之公司台北市○○路前往台北榮民總醫院計程車資一趟二百五
      十元之事實，均為乙○○所未爭執，視同自認。從而，上訴人請求乙○○賠償
      交通費用之損失額於一萬零八百七十四元之範圍內，為有理由。逾此部分，尚
      乏依據，不應准許。
    (5)基上，上訴人請求乙○○賠償醫療費用、請假扣薪及交通費用損害額合計於一
      十五萬零九百零二元之範圍內，為有理由，應予准許；逾此部分，尚乏依據，
      應予駁回。
  乙、上訴人請求乙○○賠償精神慰撫金八十萬元部分：
    (1)按「不法侵害他人之身體、健康、名譽、自由、信用、隱私、貞操，或不法侵
      害其他人格法益而情節重大者，被害人雖非財產上之損害，亦得請求賠償相當
      之金額。」，民法第一百九十五條第一項前段定有明文。
    (2)查如前述，上訴人因乙○○之施打藥物之不當，致耳部額頭腫脹之結果，而前
      往前往彰化秀傳醫院、台北榮民總醫院診治，更因之住院請假八天（九十年五
      月二十四日至同月二十八日、九十一年四月十七日至同月十九日）之事實，則
      上訴人受有精神上之痛苦，情節重大，應堪認定。是上訴人自得依上開規定請
      求非財產上之損害賠償即精神慰撫金。而非財產上之損害賠償，固非如財產損
      失之有價額可以計算，但仍應以被害人精神上所受之苦痛為準據，因此就被害
      人所受無形之苦痛予以賠償，應審酌被害人地位、身分、家庭狀況及加害人之
      地位，資力及加害之程度，核定相當數額。本院斟酌本件上訴人所受傷害之實
      際情況，致生無形痛苦之程度，及上訴人高職畢業、服務於中國石油公司、月
      薪六萬多元，名下無不動產、亦無存款（見本院卷第二六頁），與乙○○為大
      學畢業、有
      執照而從事醫療行為，併上訴人與乙○○之身分、地位等一切情狀，認為上訴
      人請求八十萬元精神慰撫金尚屬過高，應予核減為六十萬元，方屬公允。
  丙、綜上所述，上訴人基於侵權行為之法律關係請求乙○○賠償七十五萬零九百零
      二元，及自起訴狀送達翌日即九十二年九月二十五日（見原審卷第二六頁）起
      至清償日止，按年息百分之五計算之法定遲延利息（民法第二百二十九條第二
      項、第二百三十三條第一項、第二百零三條），為有理由，應予准許。逾此範
      圍部分，尚乏依據，應予駁回。
六、上訴無理由部分：
  甲、上訴人依侵權行為之法律關係請求甲○○賠償部分：
    (一)訴人主張：於八十九年八月間因甲○○詐稱乙○○具有整型美容之實績，且在
      台北市○○街等處設有診所，乃在甲○○之慫恿下，接受乙○○施打美容藥物
      ，致生上訴人耳部額頭腫脹之損害等語。甲○○辯稱：從未慫恿上訴人前往乙
      ○○處美容應診之事，係上訴人主動自行前往等語。
    (二)按民事訴訟法第二百七十七條規定：「當事人主張有利於己之事實者，就其事
      實有舉證之責任。但法律別有規定，或依其情形顯失公平者，不在此限。」。
      查上訴人既主張因受甲○○之詐稱而接受乙○○施打美容藥物，致受損害之積
      極事實，則上訴人就此積極事實，自應負舉證之責，惟上訴人就此部分之事實
      ，均未舉證以實其說，且於原審復自承無證據可為證明（見原審卷第三一頁）
      ，殊難徒憑上訴人所述，遽以採信。是上訴人請求甲○○負侵權行為損害賠償
      之責，尚乏依據，不應准許。
  乙、上訴人依不當得利之法律關係，請求被上訴人返還一萬七千元部分：
      上訴人主張：上訴人因乙○○為無照之醫療行為，而交付醫療費用一萬七千元
      予乙○○，是被上訴人無法律上原因而受有該利益，爰依不當得利請求被上訴
      人返還該一萬七千元之醫療費用等語。經查：
    (一)按無法律上原因，而受利益，致他人受損害，應返還其利益，民法第一百七十
      九條前段定有明文，所稱「無法律上原因」之判斷，倘係基於給付而受利益，
      則給付目的自始欠缺、目的不達、目的消滅，即係無法律上之原因；反之，給
      付目的自始並無欠缺、未達成或消滅之情，即係有法律上之原因。
    (二)上訴人接受乙○○施打美容藥物而支付醫療費用一萬七千元予乙○○，而乙○
      ○則付出醫療勞務行為，此為兩造所不爭執之事實，雖乙○○並無醫師執照，
      但不影響乙○○對上訴人所為對價之醫療勞務給付行為之事實，是乙○○受領
      上訴人給付之醫藥費，係基於上訴人與乙○○間之契約關係，洵非無法律上原
      因。又上訴人係交付上開醫療費用予乙○○，甲○○並未受有該利益至明。是
      上訴人主張被上訴人無法律上原因受有利益，尚乏依據，要不可取。
    (三)基上，上訴人主張基於不當得利之法律關係，請求被上訴人返還所交付乙○○
      之醫療費用一萬七千元等語，殊不可取，應予駁回。
七、綜上所述，上訴人基於侵權行為法則之法律關係，請求乙○○給付七十五萬零九
    百零二元，及自起訴狀送達翌日即九十二年九月二十五日（見原審卷第二六頁）
    起至清償日止，按年息百分之五計算之法定遲延利息，為有理由，應予准許。上
    訴人本於侵權行為之法律關係，請求甲○○賠償上開本息，尚乏依據，應予駁回
    。上訴人另基於不當得利法律關係，請求被上訴人返還不當利益額一萬七千元之
    本息，為無理由，應予駁回。原審就上開應准許部分，為上訴人敗訴之判決，尚
    有未洽，上訴意旨求予廢棄改判，為有理由，爰由本院予以廢棄改判如主文第二
    項所示。至於上訴人之請求不應准許部分，原判決為上訴人敗訴之判決，經核於
    法並無不合，上訴意旨求予廢棄改判，為無理由，應駁回其上訴。
八、本件事證已臻明確，兩造其餘之主張、陳述及證據，經本院審酌後，認與本件判
    決結果不生影響，爰不一一論述，附此敘明。
九、據上論結，本件上訴為一部有理由、一部無理由，依民事訴訟法第四百五十條、
    第四百四十九條第一項、第七十九條，判決如主文。
中　　　華　　　民　　　國　　九十三　　年　　　八　　　月　　二十六　　日
                                    民事第五庭
                                        審判長法　官　張　劍　男
                                              法　官　彭　昭　芬
                                              法　官　李　行　一
正本係照原本作成。
不得上訴。
中　　　華　　　民　　　國　　九十三　　年　　　八　　　月　　二十七　　日
　　　　　　　　　　　　　　　　　　　　　　　書記官　黃　　　愛
